臺灣士林地方法院民事判決　　　　　　 95年度勞再易字第1號
再審原告　　甲○○
訴訟代理人　呂錦峰律師
再審被告　　千翔保全股份有限公司
法定代理人　丙○○
訴訟代理人　乙○○
上列當事人間確認僱傭關係存在事件，上訴人對於中華民國95年
7 月20日本院95年度勞簡上字第3 號確定判決，提起再審之訴，
本院於民國96年7 月17日言詞辯論終結，判決如下：
    主  文
再審之訴駁回。
再審訴訟費用新臺幣伍仟陸佰貳拾伍元由再審原告負擔。
    事實及理由
一、按有民事訴訟法第496 條第1 項所列各款情形之一者，得以
    再審之訴對於確定終局判決聲明不服。民事訴訟法第496 條
    第1 項前段定有明文。又再審之訴，應於30日之不變期間內
    提起；前項期間，自判決確定時起算，判決於送達前確定者
    ，自送達時起算，其再審之理由發生或知悉在後者，均自知
    悉時起算。同法第500 條第1 項、第2 項前段亦有明文。查
    本院95年度勞簡上字第3 號確定判決（下稱「原確定判決」
    ）為不得上訴於第三審法院之判決，於民國95年7 月28日送
    達再審原告，並於95年7 月31日確定。是再審原告於同年8
    月24日提起本件再審之訴，未逾30日之不變期間，揆諸上揭
    規定，本件再審之訴自屬合法，先予敘明。
二、再審原告依民事訴訟法第496 條第1 項第1 款、第497 條提
    起本件再審之訴，其陳述如下：
  (一)原確定判決認定兩造於勞動契約中約定試用期間，係雇主保
    留終止權，一旦於試用期間發現勞工有不適合工作之情形時
    ，即得將試用勞工解僱，無須受勞動基準法第11條、第12條
    之限制云云。惟查：
    1.勞動基準法自73年7 月31日公布施行以來，法條本文從未
      有「試用期間」之相關規定，雖勞動基準法施行細則第6
      條第3 項有「勞工之試用期間，不得超過40日」之規定，
      惟業於86年6 月12日修正時刪除之，故以立法沿革而論，
      目前勞動基準法並不承認「試用期間」之概念。而勞動基
      準法以規定勞動條件最低標準為其立法目的，該法既未就
      試用期間制度有特別規定，則兩造關於試用期間之相關約
      定是否發生效力，端視其約定內容有無違反勞動基準法而
      定。又雇主須依勞動基準法第11條、第12條之規定，始得
      經預告或不經預告終止勞動契約，其終止權之行使及限制
      並不因勞工是否尚在試用期間而異，勞動基準法既未另行
      規定試用期間勞工之權利義務，應認其立法精神就試用期
      間勞工權利義務之保障，與正式錄用後之員工並無不同。
      且勞工於試用期間，雇主是否即得不依勞動基準法第11條
      、第12條之規定任意解僱勞工，因事涉人民權利義務之限
      制，就本件而言更屬剝奪勞工工作權之特殊事由，應由法
      律規定之，原確定判決不顧此法律保留原則，竟以學說、
      解釋、社會常情等理由，認雇主於試用期間得不依勞動基
      準法第11條、第12條規定解僱勞工，而剝奪勞工之工作權
      ，其判決顯已違背法令。
    2.修正前之勞動基準法施行細則第6 條第3 項，在無法律授
      權之情形下，有子法逾越母法之虞，故將之修正刪除。況
      依行政院勞工委員會86年9 月3 日台86勞資二字第3558號
      函意旨，更可得知主管機關雖認勞雇雙方可基於契約自由
      之原則，而約定試用期間條款，但認雇主終止權之行使，
      仍應依勞動基準法第11條、第12條為之。原確定判決以施
      行細則關於試用期間之刪除，意在「由勞資雙方約定合理
      之試用期間」云云，顯係出於臆測，且與主管機關之解釋
      不符。且其引用之學說見解（終止權保留說）係來自與日
      本學界及實務界，惟日本與我國就雇主終止契約之規定並
      不相同，原確定判決無視於勞動基準法之規定，另行於勞
      動基準法規定外，創設雇主得終止勞動契約之事由，顯有
      違背法令之情。
    3.兩造勞動契約關於試用期間之約定，為不利於勞工權益之
      定型化契約。且雇主勞動契約終止權之行使，乃對勞工工
      作權最嚴厲之剝奪及懲罰，各國立法莫不嚴加限制之，惟
      原確定判決竟認因有試用期間約定，雇主即可「隨時任意
      」終止勞動契約，顯已違反比例原則，而有濫用權利之嫌
      。
    4.綜上，原確定判決所持之理由，並無法理上之根據，且有
      違反勞動基準法第11條、第12條規定之情形。
  (二)再審被告主張伊有對訴外人錸德公司人員林俊霏拍桌、怒罵
    情事，惟伊已否認之，應由再審被告負舉證責任。原確定判
    決僅依證人賴匯寬之證詞，認定伊有不適任情事，惟證人賴
    匯寬就其所述事實，並未親自見聞，其證詞可信度復明顯違
    背一般人經驗法則。原確定判決採納作為判決之基礎，有違
    反民事訴訟法第222 條第3 項、第277 條規定之情形。
  (三)原確定判決認定：「且經業主錸德公司反應，足見業主錸德
    公司雖重視安全之維護，惟就安全員之職務態度，亦有與被
    上訴人不同程度之認知差距」云云。惟依全案卷證資料，再
    審被告未為前述主張，證人賴匯寬亦未述及上情，錸德公司
    或其受雇人更未到庭為上開證詞，故原確定判決顯非基於當
    事人言詞辯論所為，而有違反民事訴訟法第296 條之1 第1
    項、第297 條第1 項、第199 條第1 項、第2 項之情事。
  (四)再審被告自始主張係依勞動基準法第12條規定終止兩造勞動
    契約，而伊於原審所提再審被告所發之存證信函，為證明再
    審被告終止契約依據之重要證據，惟原確定判決未提及該證
    據，亦未說明有何無須調查或不足採信情事，即逕超越再審
    被告於存證信函中主張之終止理由，而為對伊不利之判斷，
    顯非基於當事人言詞辯論而為判決，而有違反民事訴訟法第
    221 條之情節，且就足以影響判決之存證信函重要證據漏未
    斟酌，伊亦得依民事訴訟法第497 條提起本件再審之訴。
  (五)綜上，原確定判決違反勞動基準法第11條、第12條、民事訴
    訟法第222 條第3 項、第277 條、第296 條之1 第1 項、第
    297 條第1 項、第199 條第1 項、第2 項，其適用法規顯有
    錯誤，且就足以影響判決之重要證據漏未斟酌，爰依民事訴
    訟法第496 條第1 項第1 款、第497 條，聲明請求判決：
    1.原確定判決廢棄。
    2.確認兩造間僱傭關係自93年12月21日起至94年11月24日間
      存在。
三、再審被告則辯稱：
  (一)勞雇雙方間於勞動契約中約定試用期間條款，因係提供勞雇
    雙方較有彈性之終止契約空間，依目前社會情狀、學說通說
    、契約自由之原則及行政院勞工委員會之解釋，均認應非無
    效之約定，原確定判決第一審、第二審判決亦均認同此一前
    提。其區別僅在第一審判決認伊有權利濫用之情形，第二審
    判決則認無權利濫用情形。從而，本件爭執點當係法官評價
    證據認定事實之自由心證情形過程，並無適用法規顯有錯誤
    之再審事由。況伊所營事業為服務業，主要工作內容係為業
    主從事門禁管制等服務，收益則來自於受業主委任所得之報
    酬。是業主對伊之專業規劃及所轄安全人員之態度，綜合產
    生之感受，為決定伊得否穩健經營之關鍵。且安全人員之人
    格特質、反應能力及工作態度等，為安全人員勞務提供之核
    心內容，故須約定合理之試用期間，以觀察是否適任職務。
    準此，試用期間之約定及原確定判決之認定，當亦無何違反
    勞動基準法之處。另原確定判決並無再審原告所指摘之重要
    證據漏未斟酌情事。從而再審原告依民事訴訟法第496 條第
    1 項第1 款、第497 條，提起本件再審之訴，顯無理由等語
    。並聲明請求判決：再審之訴駁回。
四、再審原告係以：原確定判決有民事訴訟法第497 條「就足影
    響於判決之重要證物漏未斟酌」、同法496 條第1 項第1款
    「適用法規顯有錯誤」等事由為據，提起本件再審之訴。茲
    就其主張之再審事由有無理由，分述如下：
  (一)原確定判決應無民事訴訟法第497 條所指「就足影響於判決
    之重要證物漏未斟酌」之再審事由：
    1.按依民事訴訟法第466 條不得上訴於第三審法院之事件，
      除民事訴訟法第496 條之規定外，其經第二審確定之判決
      ，如就足影響於判決之重要證物，漏未斟酌者，亦得提起
      再審之訴，民事訴訟法第497 條前段定有明文。
    2.再審原告主張：原確定判決未斟酌其所提出，再審被告通
      知再審原告終止兩造勞動契約之存證信函書證（附於本院
      94年度湖勞簡字第11號卷第32頁，下稱「系爭存證信函」
      ）中，再審被告係依勞動基準法第11條、第17條規定終止
      兩造勞動契約之情，而逕自超越系爭存證信函之內容，認
      定再審被告係以試用未合格為終止兩造勞動契約之依據云
      云。惟查，系爭存證信函內容為：「敬啟者：台端於93年
      11 月25 日至93年12月20日止，試用期間不合格予以解僱
      ，公司依勞動基準法第11條與第17條規定辦理，發給資遣
      費計新臺幣2500元。希台端於94年元月27日前至公司領取
      」等語。審諸系爭存證信函內容所示，再審被告係併主張
      再審原告試用不合格及勞動基準法第11條，以作為終止兩
      造勞動契約之事由。原確定判決據以認定再審被告依「試
      用期間不合格」之理由終止兩造僱傭契約為合法，尚難認
      有何未斟酌重要證據，致影響判決結果之情事。由是以觀
      ，再審原告以原確定判決因未斟酌系爭存證信函上關於「
      依勞動基準法第11條終止契約」之記載，逕自認定再審被
      告係以再審原告試用期間未合格為終止兩造勞動契約之理
      由云云，並依民事訴訟法第497 條規定提起本件再審之訴
      ，即非有據。
  (二)原確定判決應無民事訴訟法第496 條第1 項第1 款所指「適
    用法規顯有錯誤」之再審事由：
    1.按民事訴訟法第496 條第1 項第1 款所謂適用法規顯有錯
      誤，係指確定判決所適用之法規，顯然不合於法律規定，
      或與司法院現尚有效之大法官會議解釋，或最高法院有效
      之判例顯然違反，或消極的不適用法規，顯然影響裁判者
      而言（最高法院60年度臺再字第170 號判例、司法院大法
      官釋字第177 號解釋參照），不包括漏未斟酌證據及認定
      事實錯誤之情形在內（最高法院63年臺上字第880 號判例
      要旨參照）。又解釋意思表示原屬事實審法院之職權，原
      確定判決不過就事實審法院所確定之事實為法律上之判斷
      ，事實審法院解釋意思表示，縱有不當，亦不生適用法規
      顯有錯誤問題（最高法院64年臺再字第140 號判例要旨參
      照）。
    2.再審原告指摘原確定判決有民事訴訟法第496 條第1 項第
      1 款情形部分：
      (1)原確定判決應無違背勞動基準法第11條、第12條規定之
        適用法規顯有錯誤之情形
        按所謂試用之勞動制度，乃是雇主以評價試用勞工之
          職務適格性及能力，作為考量締結正式勞動契約與否
          ，且存續期間較為短暫之定期性、實驗性之約定。而
          國內企業界僱用員工之初，通常定有試用期間，使雇
          主得於試用期間內觀察該求職者關於業務之能力、操
          守、適應企業文化及應對態度，判斷該求職者是否為
          適格員工，此乃肇因於一般事業單位僱用新進員工，
          通常僅對該員工之學經歷為形式上審查，並未能真正
          瞭解該名員工是否適合受僱。因此，事業單位有與新
          進員工約定試用期間，以保障企業利益之必要性。而
          勞工於試用期間內，亦得評估企業環境與將來發展空
          間，決定是否繼續受雇於該企業。若雇主於試用期間
          內發覺勞工之能力、態度、人格特質不適任工作，或
          勞工認工作環境、前景未若預期，應肯認勞雇雙方於
          未濫用權利之情形下，得依勞動契約中試用期間之約
          定終止勞動契約。況我國勞動基準法中並未對試用期
          間或試用契約設有規範，且勞動基準法施行細則於86
          年6 月12日修正後，亦取消原有試用期間日數之限制
          ，復未限制勞雇雙方不得於勞動契約中為試用期間之
          約定。從而，由勞雇雙方自由約定合理相當之試用期
          間，為法所許，應堪認定。再審原告以試用期間之約
          定違反勞動基準法第11條、第12條之規定云云，作為
          提起本件再審之訴之理由，即非可採。
        兩造勞動契約第6 條第1 項約定：「試用期間為3個
          月，期滿前甲方（即再審被告）得隨時任意終止契約
          」，有員工定期性勞動契約書附於臺灣苗栗地方法院
          94年度勞訴字第2 號卷可稽（該卷宗第24頁）。兩造
          勞動契約中關於試用期間之約定，既非法所不許，則
          再審被告是否得依上開試用期間之約定，以再審原告
          試用期間不合格為由，終止兩造勞動契約，即為原確
          定判決綜合判斷訴訟資料及取捨證據，以認定事實、
          解釋意思表示之職權行使事項，原確定判決並已就其
          取捨證據、認定事實、解釋契約之過程於判決理由中
          詳加論述（見下(2)所述），自難認有何適用法規錯誤
          之情。由是，再審原告以原確定判決認同再審被告得
          援引試用期間之約定，作為終止兩造勞動契約之事由
          ，有違反勞動基準法第11條、第12條之適用法規錯誤
          情節，依上開最高法院判例意旨，亦無理由。
      (2)原確定判決應無違反民事訴訟法第221 條、第222 條第
        3 項、第277 條、第296 條之1 第1 項、第297 條第1
        項、第199 條之適用法規顯有錯誤情形：
        再審原告主張再審被告自始僅主張依勞動基準法第11
          條規定終止兩造勞動契約，原確定判決竟超越該主張
          而逕自認再審被告係主張試用期不合格終止勞動契約
          ，顯未基於當事人言詞辯論為判決云云。惟查，再審
          被告於原確定判決審理程序中，業於本院內湖簡易庭
          94年8 月16日調解期日主張解僱原因為再審原告試用
          期間不合格（本院94年度湖勞簡字第14號卷，第16頁
          ）。審酌再審原告於原確定判決審理期間提出之系爭
          存證信函內容；再審原告自承於94年1 月15日收受，
          由再審被告所發之人事獎懲案通知，明示「試用不合
          ，停止試用」等節（見本院卷第85頁、第87頁）。另
          佐證再審被告於兩造均出席之苗栗縣勞資關係協會勞
          資爭議協調會議，亦表示：「勞方於試用期間服務態
          度不符，公司規定予以解僱」等情（參見臺灣苗栗地
          方法院94年度勞訴字第2 號卷，第8 頁至第9 頁），
          及上述(一)(2)所指系爭存證信函之記載，堪認再審被告
          終止兩造勞動契約，除依勞動基準法第11條、第12條
          之規定外，併以再審原告於兩造勞動契約約定之試用
          期間試用不合格，為其主張之依據。原確定判決依據
          兩造所提之上述相關證據，經兩造為充分完足之辯論
          後而為判決，自無未本於言詞辯論之情形。從而，再
          審原告主張原確定判決有違反民事訴訟法第221 條之
          適用法規錯誤情形，即非可採。
        原確定判決於解釋兩造勞動契約之意思表示，判斷再
          審被告終止兩造勞動契約是否有權利濫用情形時，斟
          酌兩造所陳述再審原告與訴外人林俊霏發生爭執之情
          形、證人賴匯寬到庭所為之陳述，及再審被告經營保
          全業務，須重視業主（即委託再審被告提供保全服務
          之客戶）對保全人員意見之反應此一行業特性，經兩
          造為充足完全之辯論後，認定再審被告終止兩造勞動
          契約並無權利濫用或不合法之處，並於判決第5 頁至
          第7 頁中詳細說明得心證之理由。原確定判決就兩造
          提出之證據，斟酌全辯論意旨，本其自由心證而認事
          用法，自無何未本於言詞辯論而為判決之情形。再審
          原告對原確定判決取捨證據、認定事實之職權事項任
          加指摘，並指摘原確定判決有未基於當事人言詞辯論
          而為判決之違法云云，洵無可取。
五、綜上所述，原確定判決並無就足以影響判決之重要證物漏未
    斟酌之情形；再審原告指摘原確定判決適用法規顯有錯誤所
    據之理由，皆係就原確定判決解釋意思表示、取捨證據、認
    定事實等情形加以指摘，亦與適用法規顯有錯誤之情形有間
    。從而，再審原告主張原確定判決漏未斟酌足以影響判決之
    重要證物，且有違反勞動基準法第11條、第12條，民事訴訟
    法第221 條、第222 條第3 項、第277 條、第296 條之1 第
    1 項、第297 條第1 項、第199 條之判決適用法規顯有錯誤
    之情，依民事訴訟法第497 條、第496 條第1 項第1 款，提
    起本件再審之訴，為無理由，應予駁回。
六、本件判決基礎已臻明確，兩造其餘攻防方法及訴訟資料經本
    院斟酌後，核與判決結果不生影響，不另詳予論述，併此敘
    明。
七、據上論結，本件再審之訴為無理由。又本件訴訟費用為新臺
    幣5,625 元。爰依民事訴訟法第78條、第87條第1 項，判決
    如主文。
中　　華　　民　　國　　96　　年　　7 　　月　　31　　日
                  民事第二庭  審判長法  官  鍾任賜
                                    法  官  林政佑
                                    法  官  王怡雯
以上正本證明與原本無異。
本判決不得上訴。
中　　華　　民　　國　　96　　年　　8 　　月　　1 　　日
                                    書記官  陳鳳嬌
